臺灣板橋地方法院民事判決　九十一年度簡上字第八二號
　　上　訴　人　宏昌企管顧問有限公司
　　法定代理人　丙○○
　　訴訟代理人　乙○○
　　法定代理人　甲○○
右當事人間請求給付報酬事件，上訴人對於中華民國九十一年一月三日本院板橋簡易
庭八十九年度板簡字第六九七號第一審判決提起上訴，本院判決如左：
    主      文
上訴駁回。
第二審訴訟費用由上訴人負擔。
    事實及理由
一、依目前銀行實務，建商需求資金向銀行借款時，依建商借款用途之不同，銀行內
    部普遍有「土地融資」與「建築融資」（或稱營建融資）之授信種類。所謂「土
    地融資」，其借款用途係在購置土地，銀行經常是一次撥貸全部款項，或給予建
    商一定額度，由建商自行視其資金需求於一定期間在該額度內申請循環動用；至
    「建築融資」，其用途則在興建房屋，款項通常不是一次撥貸，而依實際興建工
    程之進度分批撥下，銀行藉此控制授信風險。建商視其資金需求，可單獨申請「
    土地融資」或「建築融資」，亦可同時一併申貸，二者各屬獨立交易事項，非必
    然附隨相生。查本件兩造成立系爭委任關係，由上訴人為被上訴人向銀行辦理「
    土地融資」及「建築融資」二種貸款，委任報酬依各種貸款實貸數額之固定比例
    計算。上開二種貸款報酬之法律關係，雖基於同一委任契約所生，然既屬不同之
    交易事項，報酬數額亦各自分別計算，顯可為明確之劃分，自屬不同之訴訟標的
    。上訴人先前固曾訴請被上訴人給付「土地融資」之報酬，並獲勝訴判決確定在
    案，惟該確定判決之既判力不當然及於「建築融資」部分，故上訴人另以「建築
    融資」報酬之法律關係提起本件訴訟，未違反民事訴訟法第四百條第一項之「一
    事不再理法則」，合先敘明。
二、上訴人主張：被上訴人游氏建設股份有限公司授權訴外人游宗裕（即該公司管理
    部經理），於民國八十六年七月十六日與伊訂立「代辦融資契約書」二件，委託
    伊以坐落台北縣中和市○○○段頂南勢角小段一一七之三七地號、一一七之二四
    地號之土地二筆（下稱系爭土地，締約時登記為訴外人游氏祭祀公業所有，嗣變
    更登記為被上訴人所有），分別於同年七月廿九日（系爭一一七之三七地號土地
    部分）、同年八月十日（系爭一一七之二四地號土地部分）之前，為被上訴人向
    銀行辦理「土地融資」及「建築融資」貸款，委任報酬分別以實際貸得數額千分
    之八（系爭一一七之三七地號土地部分）、千分之五（系爭一一七之二四地號土
    地部分）計算，於貸款撥放當日以現金給付之。嗣因可歸責於被上訴人之事由，
    致上開委任事務無法如期完成，應被上訴人公司負責人甲○○及訴外人游宗裕之
    再三請求，伊同意繼續辦理之。其後，伊先後於八十六年十一月底、八十七年九
    月底取得訴外人中華商業銀行南京東路分行（下稱中華商銀）撥放之「土地融資
    」貸款合計新臺幣（下同）二億五千四百零七萬元、「建築融資」貸款合計八千
    萬元，詎被上訴人於取得上開二筆貸款後，竟拒不履約給付委任報酬，且避不見
    面。伊曾本於兩造間之委任關係，請求被上訴人給付前開「土地融資」部分之委
    任報酬一百四十五萬零七百四十元及遲延利息，經法院判決勝訴確定在案，惟前
    開「建築融資」部分之委任報酬四十六萬一千九百八十元，被上訴人迄今仍不願
    主動給付，爰再本於兩造間之「建築融資」報酬法律關係，提起本件訴訟等語。
    並聲明：(一)原判決廢棄；(二)被上訴人應給付上訴人四十六萬一千九百八十元
    ，及自起訴狀繕本送達翌日起至清償日止，按年息百分之五計算之利息；(三)願
    供擔保，請准宣告假執行。
三、被上訴人則以：系爭委任契約關於「建築融資」部分，係伊自己獨力完成，上訴
    人宏昌企管顧問有限公司就該部分並未完成委任事務。查兩造自八十六年十二月
    起，即為委任報酬之數額鬧得不可開交，上訴人更向臺灣板橋地方法院檢察署對
    甲○○、游宗裕二人提出詐欺告訴，豈有可能再於八十七年九月間為伊代辦「建
    築融資」？伊於取得「土地融資」後，即開始著手興建房屋，嗣自行向中華商銀
    申貸「建築融資」，中華商銀審核是否撥貸該筆借款，係考量當時興建房屋之現
    狀，未將上訴人製作之興建計劃書列入評估，上訴人企圖以其於申貸「土地融資
    」時所交出之興建計劃書作為請求「建築融資」之依據，實屬無據。再者，依系
    爭委任契約之本質，上訴人受託處理事務之範圍有：「興建計劃書的編製及顧問
    諮詢事項」、「產權評估及資料編製」、「有關銀行土地融資及建築融資代辦事
    項」等，足徵委任事務之要旨在於向銀行完成融資貸款之取得，非僅單純止於興
    建計劃書之製作而已。此外，上訴人關於本件報酬之計算式，一再反覆變更，適
    足凸顯上訴人對於本件「建築融資」毫無助力及參與，否則何以對融資對象、核
    貸金額莫衷一是？另依經驗常理，茍「建築融資」確為上訴人申辦，上訴人何以
    前於「土地融資」報酬之訴訟中不一併主張，而俟該件訴訟勝訴確定後再予另訴
    主張等語置辯。並聲明：駁回上訴。
四、系爭委任契約之報酬比率及效力狀態為何？
（一）上訴人主張兩造於八十六年七月十六日成立系爭委任關係，約定由上訴人以系
      爭土地二筆，分別於同年七月廿九日（系爭一一七之三七地號土地部分）、同
      年八月十日（系爭一一七之二四地號土地部分）之前，為被上訴人向銀行辦理
      融資貸款，委任報酬分別為實際貸得數額千分之八、千分之五；嗣上開委任期
      限屆至後，被上訴人仍委託上訴人辦理貸款，上訴人亦同意續為辦理，致系爭
      委任契約仍繼續有效，上訴人並已於同年十一月間，為被上訴人完成「土地融
      資」貸款等情，業據其提出代辦融資契約書影本二件、存證信函影本一件為證
      ，且為被上訴人所不爭，並有中華商銀九十年二月七日（九０）中銀京字第０
      ００四號函及其檢附之借款申請書、授信審核表、放款戶還款繳息查詢單附卷
      可佐，自應信為真實。兩造訂立系爭委任契約伊始，已將報酬比率、處理期限
      訂明於書面，嗣於原訂期限屆至後，雙方既合意由上訴人繼續處理原來事務，
      復未另議新約，顯然兩造之真意僅將原契約期限加以展延，至報酬數額仍應沿
      用原定標準計算之。從而，上訴人主張以原定千分之八、千分之五之標準計算
      委任報酬，洵屬有據。被告辯稱其報酬比率已降為千分之一云云，就該變態事
      實未能充分舉證以實其說，尚非可採。
（二）次按，委任乃典型之勞務契約，以當事人之信賴關係為基礎，倘信賴已失，自
      不能強其繼續存續。經查，上訴人處理本件委任事務，於八十六年十一月間徵
      得中華商銀及上海商業儲蓄銀行核准撥借貸款後，曾於同年十二月九日寄發存
      證信函通知被上訴人，並表明：「貴公司（指被上訴人）對於合約有異議，請
      暫勿動用銀行融資額度，以免訟累。若貴公司仍執意動用銀行額度，除應結清
      前項所訂合約之代辦費用外，並應另行支付同等金額之額度動支費用」等語。
      被上訴人收受上開信函後，委請律師於同年月十九日發送回函，表明：系爭委
      任契約係訴外人游宗裕個人與上訴人簽訂，被上訴人若欲主張任何契約上權益
      ，應逕向游宗裕主張，且系爭委任契約二紙之期限分別為八十六年七月二十九
      日及同年八月三十一日，迄當時已逾期多時，被上訴人不得再依該二紙契約主
      張任何權利等語。上訴人收受上開回函後，隨即對被上訴人公司負責人甲○○
      及訴外人游宗裕二人向臺灣板橋地方法院檢察署提出詐欺告訴。嗣又因委任報
      酬之比率究有無降為千分之一，兩造再生爭執，上訴人乃對被上訴人提起民事
      訴訟請求支付「土地融資」報酬。觀乎兩造當時相互行為，足認其信賴關係已
      破壞殆盡，衡情實難期待系爭委任關係繼續維持，又上訴人亦到庭陳明：伊自
      八十七年二月間起，即不復為被上訴人再向銀行接觸申辦貸款（見本院準備程
      序筆錄第四頁），應認自斯時起，兩造間已有終止系爭委任契約之默示合意，
      以符事理。
五、上訴人是否已為被上訴人完成「建築融資」之委任事務？
（一）上訴人就「土地融資」部分，已為被上訴人完成委任事務，此為兩造所不爭。
      至「建築融資」部分，上訴人到庭陳稱：「（問：關於「建築融資」部分，上
      訴人全部為被上訴人處理哪些事務？）最主要就是提出興建計劃書，其他的都
      不是很重要」等語（見本院九十一年四月二十六日準備程序筆錄第四頁）。查
      本件興建計劃書於八十六年九月間上訴人向銀行申辦「土地融資」時，早已製
      妥並向銀行提出，此外，上訴人就「建築融資」究為被上訴人另行處理哪些委
      任事務？上訴人自始至終均未能明確主張並舉證證實，僅主張：系爭委任契約
      所定之委任事務，最主要的就是提出興建計劃書，伊提出興建計劃書後，即已
      同時完成「土地融資」及「建築融資」之委任事務等語。惟查：
    １、兩造簽訂系爭委任契約，係約定被上訴人提供系爭土地二筆，由被上訴人代
        為向銀行申貸「土地融資」及「建築融資」，俟取得銀行貸款後，再依實際
        貸款金額計算委任報酬，有代辦融資契書影本二件在卷可按。故兩造訂立系
        爭委任契約之目的，乃在終局取得銀行貸款，絕非單純委託製作興建計劃書
        而已。再者，建商向銀行申請貸款，其流程略可簡化為：初步晤談、送件申
        請、配合銀行徵信調查、磋商利率及其他放款條件、對保設押、簽訂借據及
        保證書等步驟。本件上訴人既已承諾為被上訴人辦理銀行貸款，其委任事務
        之範圍應包含為被上訴人接洽聯繫上開全部事項，難謂僅止於興建計劃書之
        提出。
    ２、又銀行評估是否核准建商申請借款，其考量因素甚多，故銀行授信實務向有
        所謂「授信五Ｐ原則」，意即授信時應考量下列五大事項：People（借款
        人本身信用狀況）、Purpose（借款資金用途）、Payment（將來還款來
        源）、Protection（債權保障，即擔保品）、Perspetive（授信展望）
        等，亦非僅以建商提送之興建計劃書為唯一斟酌因素。故上訴人向銀行提出
        興建計劃書，尚不意味銀行必將據此核准貸款。綜上以觀，上訴人主張其提
        出興建計劃書即已完成委任事務云云，非但不符兩造簽訂系爭委任契約之目
        的，且與銀行實務有間，洵難採信。
（二）上訴人為處理「土地融資」事務，向中華商銀提出之八十六年九月一日借款申
      請書（上訴人自認該件申請書係伊向中華商銀提出者，見本院準備程序筆錄第
      四頁），其上所載之申貸金額為二億八千萬元，借款用途為「購買土地」，嗣
      經中華商銀召開常董會於同年十一月二十一日核准該件貸款，撥放「土地融資
      」二億五千四百萬元，用途為購地及營運週轉等情，有該行九十年二月七日（
      九０）中銀京字第０００四號函及其附件（附於原審卷第一四八頁以下）、九
      十年五月十四日（九０）中銀京字第０三六號函（附於原審卷第二三九頁）可
      稽，足認上訴人當時向中華商銀提出借款申請書，僅係申貸「土地融資」而已
      ，並未就「建築融資」部分一併申請，故中華商銀當時亦僅就該部分貸款進行
      審核撥借。上訴人雖主張其當時亦有一併申請「建築融資」之意思，中華商銀
      亦已承諾云云，惟未能舉證以實其說，況上訴人始終未就「建築融資」部分提
      出借款申請書，表明申貸金額及其他借款條件，並提出完整之相關資料供中華
      商銀審核，據以召開常董會決定是否核准該部分貸款及其數額之前，中華商銀
      豈有可能先行承諾撥貸？其上開主張顯非可採。
（三）至本件「建築融資」部分，係被上訴人向中華商銀提出八十七年六月十日借款
      申請書，其上所載之申貸金額為八千萬元，借款用途為「建築融資」，嗣經中
      華商銀召開常董會於同年八月二十六日核准該件貸款，撥放「建築融資」八千
      萬元，用途為營建融資等情，有該行上開函文二件及其附件在卷可按。又被上
      訴人申辦上開貸款，係由訴外人游宗裕（被上訴人公司之內部人員）出面與中
      華商銀接洽之事實，此經證人即該行當時經理劉立群於原審結證屬實（見原審
      卷第二０一頁），而上訴人亦自承自八十七年二月間起即不復再為被上訴人與
      銀行接觸。再參酌上訴人對於「土地融資」申貸細節知之甚稔，惟就「建築融
      資」之撥貸時間、核貸對象（僅就系爭一一七之二四地號土地上房屋興建之資
      金需求核貸）起初均不明瞭，導致其前向被上訴人訴請給付「土地融資」部分
      之報酬時，因不知當時已有「建築融資」貸款之撥放，而未於該訴訟中一併請
      求，且於本件訴訟提出之該部分貸款金額計算式，亦前後不一，足見本件「建
      築融資」之申辦取得應非上訴人經手，而係被上訴人自行向中華商銀送件申貸
      ，並於辦理相關手續後取得無疑。
（四）系爭委任關係前因兩造間信賴基礎破壞殆盡，經兩造默示合意終止，而上訴人
      自八十七年二月間起，即不復為被上訴人處理「建築融資」之委任事務，俱如
      前述，則被上訴人為取得「建築融資」，勢必自行或委託他人向銀行接洽辦理
      。準此，本件被上訴人乃自行向中華商銀提出「建築融資」之借款申請，並於
      辦理一切相關手續後取得該筆貸款，核無任何不正當之情。綜上所述，本件「
      建築融資」既由被上訴人自行向銀行申辦，上訴人未為被上訴人完成該部分之
      委任事務，甚為明確。
六、從而，本件上訴人既未為被上訴人完成「建築融資」之委任事務，其主張已完成
    全部事務，並依系爭委任關係請求被上訴人給付「建築融資」之全部報酬四十六
    萬一千九百八十元及遲延利息，即屬無據。原審因而為上訴人敗訴之判決，核無
    違誤。上訴人仍執前詞置辯，為無理由，應予駁回。末查，上訴人雖聲明願供擔
    保請准宣告假執行，惟本件上訴利益未逾民事訴訟法第四百六十六條第一項所定
    得上訴第三審之額數，依同法第四百三十六條之二第一項規定，就本院第二審判
    決不得上訴第三審，故本判決一經判決即告確定，自無宣告假執行之可言，一併
    敘明。
七、本件事證已明，兩造其餘攻擊防禦方法於判決結果並無影響，爰不逐一論列。
八、據上論結，本件上訴為無理由，依民事訴訟法第四百三十六條之一第三項、第四
    百四十九條第一項、第七十八條，判決如主文。
中　　　華　　　民　　　國　　九十一　　年　　　八　　　月　　二十七　　日
                                    臺灣板橋地方法院民事第三庭
~B審判長法官　黃麟倫
~B法　　　官　潘翠雪
~B法　　　官　朱嘉川
右為正本係照原本作成
本判決不得上訴
中　　　華　　　民　　　國　　九十一　　年　　　八　　　月　　三十　　日
~B法院書記官　馬文慶
